【裁判字號】    91,簡上,26
【裁判日期】    920225
【裁判案由】    確認本票債權不存在
【裁判全文】
臺灣士林地方法院民事判決  九十一年度簡上字第二六號
    上  訴  人  乙○○
    被  上訴人  甲○○
右當事人間請求確認本票債權不存在事件，上訴人對於中華民國九十年十二月二十五
日本院士林簡易庭九十年度士簡字第一二四九號第一審判決提起上訴，本院判決如左
：
    主  文
上訴駁回。
第二審訴訟費用由上訴人負擔。
    事  實
甲、上訴人方面：
  一、聲明：
  （一）原判決廢棄。
  （二）右廢棄部分，請求確認上訴人所簽發如附件所示之本票債權不存在。
  二、陳述：除與原審判決書所載者相同茲予引用外，補稱：
  （一）本件被上訴人從未舉證證明兩造間確有新台幣（下同）一百五十萬元債權債
        務關係存在，原判決竟駁回上訴人之訴，顯違證據法則而有判決違背法令之
        嫌。
  （二）被上訴人於原審辯稱本件系爭一百五十萬元係被上訴人為上訴人處理分割事
        宜之代書費、規費、丈量及報酬總額，由被上訴人之陳述可知其已自認如附
        表所示本票（下稱系爭本票）並非因上訴人向其借款而簽發。原判決以上訴
        人於八十九年十月九日曾書立之約定書（即字據）而認定上訴人積欠被上訴
        人一百五十萬元，然系爭本票非因借款而書立，經被上訴人自認在卷，故約
        定書所載「乙○○因欠甲○○一百五十萬元：：」已非事實，故原判決上開
        認定已有不當。又上開約定書上明載「本票兌現日必須等乙○○：：出售時
        才兌現：：並且在土地出售前不得用本票告本人」，顯見系爭本票之行使附
        有停止條件，於條件成就前被上訴人不得持以行使權利，本件停止條件並未
        成就，故被上訴人無行使本票之權利。
  （三）系爭本票確是上訴人所簽發及蓋指印，另二張字據亦同。因被上訴人把上訴
        人所有之土地偷拿去設定抵押權一百五十萬元，上訴人為塗銷抵押權登記才
        簽發系爭本票，該抵押權確已塗銷。上訴人確有同意再讓被上訴人設定抵押
        權，但因身分證遺失所以沒有辦，其已遺失一年多，到九十一年十月十八日
        才申請補發。當時被上訴人有介紹人買土地，但未談成，上訴人已不願賣土
        地，也沒有人買。當初是說賣了土地才給被上訴人佣金一百五十萬元，土地
        未賣出，被上訴人即不得聲請強制執行。
  （四）簽發系爭本票是因被上訴人以前為上訴人女友，說要嫁給上訴人，要簽本票
        做保證。又因被上訴人偷設定抵押權，要上訴人簽發本票保證不會告被上訴
        人。
  三、證據：援用原審之立證方法，另補提台灣桃園地方法院民事判決影本及國民身
            分證各一份為證。
乙、被上訴人方面：
  一、聲明：駁回上訴。
  二、陳述：除與原審判決書所載者相同茲予引用外，補稱：
  （一）除系爭本票外，由上訴人所簽署並捺指印之另二張字據之文義，其已自承因
        欠上訴人一百五十萬元而簽發系爭本票，被上訴人已盡舉證之責。
  （二）上訴人於另件台灣桃園地方法院九十年度訴字第一八０六號清償債務事件言
        詞辯論時，及該案第二審即台灣高等法院九十一年度上易字第六九號事件準
        備程序時，法官提示系爭本票及字據時，其稱「：：紙條是說我賣土地時要
        給她一百五十萬元傭（佣）金」、「是賣的時候才要給她一百五十萬元佣金
        的。」，此所謂之佣金即是被上訴人替上訴人辦理八里鄉土地分割之酬勞，
        。而上訴人所有台北縣八里鄉○○里○段大崛湖小段三００－一三、三００
        －二七、三００－二九、二三五－二、二三五－三、二三五－六、二三五－
        七等土地，上訴人委由被上訴人代覓代書辦理分割已於八十八年十二月辦妥
        ，上訴人原應在辦妥時即應給付一百五十萬元，但因辦理分割拖延過久，加
        上景氣低迷，故有意購買該土地者，已打消買意，另覓買主不順利，而上訴
        人無現金支付，故應被上訴人之要求，於八十九年一月三十日簽發系爭本票
        及字據一紙，後又於八十九年九月八日設定最高限額一百五十萬元之抵押權
        予被上訴人，但事隔不到一個月，上訴人藉口其經濟困難，欲以上開土地向
        銀行貸款，但須先塗銷設定予被上訴人之抵押權，讓銀行先設定抵押後，再
        設定後一順位之抵押權予被上訴人，故上訴人又於八十九年十月九日簽發另
        紙字據，但在抵押權塗銷後，上訴人僅將所有權狀及不完整之設定資料交予
        被上訴人，使被上訴人不能完成設定，上訴人卻偷偷向淡水地政事務所申報
        所有權狀遺失，因上訴人屢次推托不肯補正戶籍資料，被上訴人深覺奇怪，
        乃向淡水地政事務所查詢，才發覺上訴人竟謊報遺失申請補發，乃向該所異
        議，該所遂駁回上訴人補發權狀之申請，足證上訴人為逃避給付佣金，無所
        不用其極。
  （三）系爭本票縱有上訴人所稱之停止條件，但只是行使上之限制，而非本票所表
        彰之債權存在與否之問題。何況，當初因上訴人說他沒有現金，雙方確定上
        訴人要給被上訴人一百五十萬元，所以被上訴人給予上訴人寬限到土地賣掉
        ，當時上訴人有表示有人要買土地。但上訴人事後不賣土地，又謊報權狀遺
        失，逃避給付該一百五十萬元，又向台灣士林地方法院檢察署誣告被上訴人
        偷其所有權狀、偽造文書，偷偷設定抵押權等，無所不用其極，以不正當之
        行為阻止前述條件之成就，依民法第一百零一條第一項之規定，應視為條件
        成就，上訴人之上訴非有理由。
  （四）原來設定抵押權之印鑑證明是上訴人所交付的，被上訴人並未偷拿去設定，
        上訴人告訴被上訴人偽造文書案件，已經台灣士林地方法院檢察署檢察官不
        起訴處分。被上訴人會聲請裁定本票准予強制執行，是因上訴人違約在先，
        謊報權狀遺失，表示被上訴人偷其權狀。系爭本票是因上訴人委託被上訴人
        辦理土地分割的佣金費用，辦理分割前後花了三年時間，被上訴人也代墊很
        多規費、雜費，又幫忙規劃協調，是上訴人同意給付其代價。
  三、證據：援用原審之立證方法，另補提土地所有權狀七份、言詞辯論筆錄、準備
            程序筆錄、他項權利證明書、異議書、淡水地政事務所駁回函、印鑑證
            明、土地登記申請書、台灣高等法院民事判決各一份為證（均影本）。
      理      由
一、本件上訴人起訴主張：被上訴人持有原告所簽發如附表所示之本票一紙（下稱系
    爭本票），聲請本院以九十年度票字第一六三一號裁定准予強制執行（九十年六
    月五日所為），惟系爭本票係因被上訴人於八十九年一月二十九日向原告借款，
    乘機取得上訴人資料，將其所有座落八里鄉之土地七筆，虛偽設定最高限額抵押
    權一百五十萬元予被上訴人，經上訴人發現，為塗銷該抵押權登記，乃應被上訴
    人要求，簽發系爭本票予被上訴人，但實際上訴人並未積欠，被上訴人一百五十
    萬元，且與本票一起簽署之另紙字據明載本票須待上訴人土地出售時才兌現，在
    土地出售前不得行使本票之內容，系爭本票之行使附有停止條件，而本件停止條
    件並未成就，故被上訴人無行使本票之權利，爰提起本訴，聲明求為判決確認系
    爭本票債權不存在等語。
二、被上訴人則以：（一）系爭本票是因上訴人委託被上訴人辦理八里鄉○○里○段
    大崛湖小段七筆土地分割程序之佣金，被上訴人辦理分割程序花費三年時間，並
    代墊規費、雜費，及幫忙規劃協調，是上訴人同意給付其代價。上開土地之分割
    於八十八年十二月間已辦妥，上訴人原應在辦妥時即給付一百五十萬元，但因上
    訴人無現金支付，乃於八十九年一月三十日簽發系爭本票及字據，被上訴人並給
    予上訴人寬限至上開土地出售；（二）系爭本票縱有上訴人所稱之停止條件，只
    是行使上之限制；且上訴人事後不賣土地，又謊報權狀遺失，逃避給付該一百五
    十萬元，並向台灣士林地方法院檢察署告訴被上訴人偷取其所有權狀、偽造文書
    設定抵押權等，以不正當之行為阻止前述條件之成就，亦應視為條件成就等語，
    資為抗辯。
三、上訴人主張被上訴人持有上訴人所簽發系爭本票，並聲請本院裁定准予強制執行
    之事實，業據其提出本院九十年度票字第一六三一號民事裁定影本為證，並為被
    上訴人所不爭執，且經本院調閱九十年度執字第一二六七六號強制執行卷宗查明
    無訛，上訴人此部份主張堪信屬實。
四、按，確認法律關係之訴，非原告有即受確認判決之法律上利益者，不得提起之，
    民事訴訟法第二百四十七條第一項前段定有明文。本件被上訴人已持系爭本票聲
    請本院裁定准予強制執行，已如前述，而上訴人爭執系爭本票債權存在，則被上
    訴人對於上訴人系爭本票之債權是否存在，勢將影響上訴人之法律上地位，而上
    開不安之狀態，得以確認判決將之除去，揆諸前揭規定，上訴人提起本件訴訟，
    請求確認系爭本票債權不存在，應有確認利益，先予敘明。
五、查，系爭本票確為上訴人所簽發之事實，為上訴人所自承，而被上訴人係由上訴
    人直接收受系爭本票，亦為兩造所不爭執，則上訴人自得主張其與被上訴人間原
    因關係不存在之抗辯事由，而爭執系爭本票債權不存在，亦應敘明。上訴人雖主
    張其未積欠被上訴人一百五十萬元，且系爭本票須待上訴人土地出售時才兌現，
    系爭本票之行使附有停止條件，而本件停止條件並未成就，被上訴人無行使本票
    之權利云云，惟被上訴人則以前詞置辯，是以，本件所應審究者，乃系爭本票之
    原因關係為何？及系爭本票債權存在與否是否受停止條件之影響？茲分述如下：
（一）關於上訴人簽發系爭本票之原因關係，被上訴人主張是因上訴人委託被上訴人
      辦理八里鄉七筆土地分割程序之佣金，該土地於八十八年十二月間已辦妥，當
      時因上訴人無現金，乃於八十九年一月三十日簽發系爭本票及另紙字據等語，
      並提出該字據為憑。上訴人則自承該字據確為其簽名及蓋指印無訛，而該紙字
      據則記載「本人乙○○因欠甲○○一百五十萬元，唯恐空口不憑，特立此據，
      和本票一百五十萬元一張，本票號碼ＣＨ二五九五二八，但本票兌現日必須等
      乙○○座落八里鄉八里坌大崛湖的土地出售時才兌現，因此兌現日暫押為民國
      九十年一月三十日，並且在土地出售前不得用本票告本人，但本人同意土地讓
      她設定。」之內容，上訴人亦自承當時確有表明土地出賣後給予被上訴人佣金
      一百五十萬元之情，足見該紙字據之內容乃簽發系爭本票之原因關係，應堪認
      定。至於上訴人雖另稱：因被上訴人以前為上訴人女友，說要嫁給上訴人，要
      簽本票做保證云云，又稱：因被上訴人偷設定抵押權，要上訴人簽發本票保證
      不會告被上訴人云云，惟縱使上訴人簽發系爭本票時另有其他動機並存，亦不
      影響其依上開字據內容承諾給付一百五十萬元予被上訴人之意思表示。是以，
      被上訴人主張系爭本票一百五十萬元，乃上訴人承諾給予之佣金報酬乙節，應
      堪肯認。
（二）次按，附停止條件之法律行為，於條件成就時，發生效力。民法第九十九條第
      一項定有明文。又，債之發生與債之給付期不同，債權與其滋生之請求權，亦
      非同一，債權若定有給付期限或附有停止條件者，其債權人固應於約定之期限
      屆至或停止條件成就時始得向債務人為請求，但究不能因其期限尚未屆至或條
      件未成就即謂該債權不存在（最高法院八十六年台上第三七八五號、八十七年
      度台上字第七七七號判決意旨參照）。本件依上開字據之內容，兩造間並有俟
      上訴人所有座落八里鄉土地出售時始給付一百五十萬元之合意，亦即該一百五
      十萬元之給付附有停止條件。上訴人主張系爭本票之行使附有停止條件乙節，
      固屬實情，且被上訴人聲請本院裁定本票准予強制執行時，上開土地尚未出賣
      ，停止條件尚未成就，亦為兩造所不爭執。然而，揆諸前揭說明，此僅係被上
      訴人本票原因關係債權行使之限制，尚不得謂被上訴人對上訴人系爭本票債權
      不存在，準此，上訴人訴請確認系爭本票債權不存在，即非有據。
（三）況且，因條件成就而受不利益之當事人，如以不正當行為阻其條件之成就者，
      視為條件已成就。民法第一百條第一項亦有明文。本件被上訴人並抗辯：上訴
      人事後不賣土地，又謊報權狀遺失，逃避給付該一百五十萬元，並向台灣士林
      地方法院檢察署告訴被上訴人偷取其所有權狀、偽造文書設定抵押權等，以不
      正當之行為阻止前述條件之成就等語。經核，被上訴人主張上訴人簽發系爭本
      票後，又於八十九年九月八日以上開八里鄉之七筆土地設定最高限額一百五十
      萬元之抵押權予被上訴人，嗣又表示其經濟困難，欲以上開土地向銀行貸款，
      須先塗銷設定予被上訴人之抵押權，讓銀行先設定抵押權後，再設定後一順位
      之抵押權予被上訴人，並於八十九年十月九日簽發字據為憑，但上訴人於抵押
      權塗銷後即不配合再設定二順位抵押權，並向淡水地政事務所申報所有權狀遺
      失申請補發，而經被上訴人發現提出異議，其申請乃遭駁回（淡水地政事務所
      九十年六月二十八日淡登駁字第００－一六五號）等情，並提出土地抵押設定
      契約書影本、上訴人八十九年十月九日所書立之字據、申請書及台北縣淡水地
      政事務所通知駁回上訴人書狀補發申請案之函文影本為證，上訴人亦不爭執上
      情，雖其陳稱因身分證遺失所以沒有再辦理抵押權登記予被上訴人云云，惟其
      確有不履行前述八十九年十月九日所立字據協議內容，且未循正當途徑申請補
      發所有權狀之事實，其並表明已不願賣土地云云，顯然可見其無意履行八十九
      年一月三十日簽發系爭本票及字據所承諾給付一百五十萬元之義務。被上訴人
      抗辯上訴人以不正當行為阻止其條件之成就乙節，亦堪採信，則依前揭規定應
      視為條件已成就，上訴人亦負有給付之義務。
六、從而，上訴人起訴請求確認系爭本票債權不存在，為無理由。原審駁回上訴人之
    訴，理由雖未盡相同，結論則無二致，仍應予維持。上訴意旨指摘原判決不當，
    求予廢棄改判，為無理由，應予駁回。
七、本件判決基礎已臻明確，兩造其餘攻擊防禦方法及訴訟資料，經本院斟酌後，於
    判決結果不生影響，爰無一一詳予論述之必要，併予敘明。
八、據上論結，本件上訴為無理由，依民事訴訟法第四百三十六條之一第三項、第四
    百四十九條第一項、第七十八條，判決如主文。
中      華      民      國    九十二    年      二      月    二十五    日
                            臺灣士林地方法院民事第二庭
~B審判長法官  李玉卿
~B法      官  王怡雯
~B法      官  施月燿
右為正本係照原本作成。
中      華      民      國    九十二    年      三      月      七      日
~B法院書記官  謝文傑


司法院資訊處製作；財團法人民間司法改革基金會備份。
